臺灣臺南地方法院民事判決　　九十年度簡上字第五六號
　　上　訴　人　甲○○○○○○.
　　訴訟代理人　丙○○
　　被上訴人　　乙○○
右當事人間請求侵權行為損害賠償事件，上訴人對於中華民國九十年二月一日臺灣臺
南地方法院臺南簡易庭八十九年度南簡字第一三０一號第一審判決提起上訴，本院判
決如左：
    主      文
上訴駁回。
第二審訴訟費用由上訴人負擔。
    事      實
甲、上訴人方面：
一、聲明：求為判決：
(一)原判決廢棄。
(二)被上訴人應給付上訴人三十萬元整及自起訴狀繕本送達翌日起至清償日止，按年
    息百分之五計算之法定利息。
(三)第一、二審訴訟費用由被上訴人負擔。
二、陳述：除與原判決記載相同者，茲引用之外，補稱：
(一)簡易庭法官之判決認為「被上訴人寄發信函前後教評會之不續聘理由，並未因此
    變更，依此足認被上訴人之信函或許於成功大學教評會各委員間造成影響，然並
    未將之作為不予續聘之原因」，此認定係過份拘泥表面之見解，因而並不符實情
    。茲將該見解之謬誤之處，及系爭信函確為造成上訴人不獲續聘主要原因之一之
    理由分述如下：
    (１)原審法官認為成大不續聘上訴人的理由為「抄襲」、「無續聘需要」等，乃
        因其記載於不校不續聘函中，而非「被上訴人信件」，乃因其僅為上訴人之
        推論；另一方面卻認為被上訴人「英國文學不及格」，不是「期末考答題不
        對」（上訴人於八十年一月電話及八三年十月信函知被上訴人），而是被上
        訴人所推論的「拒絕邀約」（法官認為係合理懷疑），前後邏輯之一致性難
        謂周全。
    (２)原審法官認為「拒絕邀約」與「英國文學不及格」二事件，因發生時間相近
        ，（根據被上訴人所稱為八十年期未考前一個禮拜拒絕邀約），因此被上訴
        人將二者加以關聯，乃為合理之懷疑，非為「背於善良風俗」之侵害行為；
        但上訴人主張之「被上訴人信件」與「第二次院申復委員會駁回上訴人有關
        不續聘之申復」，二者的發生時序更接近，（八十八年六月八日被上訴人寫
        信，九日交案外人李慶雄於十二時攜赴第二次院申復委員會，同日院申復委
        員會駁回上訴人之申復），反認為二者無關聯，非為上訴人不被續聘的原因
        ，邏輯上欠缺一致性。
    (３)被上訴人信件中具有極度破壞上訴人之教學名譽及形象之文字，該信件對教
        評委員之判斷有負面效應，已有證人之書面證詞；具其對各級教評會委員造
        成影響，已在原審判決書中確認，而所謂對教評委員造成影響，當指影響使
        其「贊成不續聘」，亦即是委員贊成不續聘之一項原因，最終雖未在公文書
        中記載，但「未記載」並無礙於事實的真象。
    (４)原審法官若認為「成功大學未將系爭信函作為不予續聘之原因」，又承認系
        爭信函具負面影響，則應合理解釋在其它足以反轉決議的證據之下，院申復
        會第二次會議為何作出與第一次完全相反之決議，否則即有失仲裁者之公正
        立場。
    (５)原審法官認為「外文系教評會在被上訴人書寫系爭信件之前，早有不續聘上
        訴人之意．．．故系爭信函非不續聘之原因」，但該信函是在外文系之原始
        不續聘理由受到質疑後才出現，顯示是用強化不續聘之理由，故雖非唯一原
        因，至少是原因之一，如同莎士比亞的戲劇「凱撒遇弒記中的布魯特斯（
        Brut us ），雖是最後參與刺凱撒之人，且即使無其最後一刺，凱撒仍將一
        死，然布魯斯（Brutus）仍為參與叛變之一員，仍須受法律之制裁。系爭信
        函既已送至討論不續聘的會議中，其內容且被接受，對其造成的結果自須擔
        負一定之法律責任。
    (６)原審法官在判決本案中尚有一嚴重誤解，認為「作品抄襲」之理由，系評會
        已補正缺失，事實上系評會從未補正，此可由九十年一月八日教育部中央教
        師申訴評議委員會再申訴評議書中理由四證之，既然從未補正，則歷次教評
        會作不續聘之決定，除系爭信函證明的上訴人「師德有瑕」的理由外，已無
        任何能公開之理由。
    (７)文學院第二次申復會於收到該信件後，會議紀錄顯示；申復會並未以公正的
        立場進行調查，無任何委員質疑信件內容，亦未宣示上訴人清白無辜，顯示
        其已認定該信件所敘述內容為真實，此亦足以證明該信件在不續聘案中發揮
        促成決定不續聘之效力。外文系及文學院為表示其作成「不續聘」的決定有
        合理依據，將系爭信函分別向上送至文學院及校教評會，提供委員討會「不
        續聘」案之參考，顯見外文系及文學院，自始即認為系爭信函，確能對上訴
        人之人品及師德產生負面效力。若系爭信函之內容不被採信，則外文系及文
        學院至少在上送時，應維護上訴人之名譽清白，或敘明系及院方對該件之質
        疑，豈有不置一詞即上送，一方面意圖使各教評委員相信該信件所述為實，
        另一方面又不承認系爭信函為不續聘原因，二者相互矛盾。
    (８)在八十八年六月二五日召開校教評會會前，系爭信函影本提供給位教委員，
        會中及會後，校評會對該信函無任何否定其內容之討論及記載，亦未澄清上
        訴人之名譽清白，因此校方絕未認為該信件無效力。不僅如此，校教評會且
        附上「教師法」第十四條第六款「行為不檢有損師道，經有關機關查證屬實
        者」之法條，以供教評委員作表決之參考，顯示校教評會不僅認為系爭信函
        所述為實，且已定位為「行為不檢有損師道」之證據，若謂該信非不續聘之
        理由，則無異於宣稱「此地無銀三百兩」。
    (９)校方公開陳述的不續聘理由為「作品抄襲」、「散播流言嫌疑」及「所開課
        程因選課學生不足五人而停開」等三項，這三項理由均非教師法中所列非常
        嚴重足以導致不續聘之條件，以中興大學前校長彭作奎的著作抄襲事件為例
        ，彭校長已經教育部之調查證實其著作有抄襲行為，其懲處亦僅是解除校長
        職務，收回所頒發之榮譽及未來若干年限不得申請各種獎勵等，並未將其不
        續聘。而上訴人被不續聘的公開「罪名」連最基本的程序正義都未符合，卻
        在歷次教評會中，皆以極高比率之票數或一致決議不續聘，其原因即是因該
        信函所「證明」，上訴人形同騷擾的行為，對教師而言為非常嚴重、不可原
        諒之犯行。
  (１０)上訴人曾以申復、申訴、寫信給學校長官等正式管道，尋求經由合法途徑，
        調查該信件內容是否屬實，以還其名譽清白，唯迄今仍不得要領。被上訴人
        辯稱校方認為該信不生力，則何以連一紙澄清上訴人名譽清白的聲明都吝於
        發佈，此豈為事後強加曲解該信「不生效力」的作法。
  (１１)上訴人的「不續聘」案在八十八年十二月八日及九十年一月八日分別被成功
        大學及教育部中央申訴評議委員會撤銷，該案被校方以交外文系重新審議方
        式處置，若依校方之辯詞「難謂．．．有直接關連性」，則在八十九年及九
        十年兩次重審時應予撤除，何以又在系、院、校三級教評會中以件重送，且
        於八十九年四月二一日再加上封林吉祥祇毀上訴人名譽的新信件，顯示系、
        院、校三級教評會充分認知，此種不經查證的一面之詞，對上訴人的教學、
        師德、名譽最具傷害效力，現在須面對法律的檢驗時，始稱「難謂．．．有
        直接關連性」，說詞與實際處置的方式完全南轅北轍，實難自圓其說。
  (１２)系爭信函是否對「不續聘」案發生效力，是否為強化不續聘的理由，由系爭
        信函所訴求的對象及內容即可窺知其目的，函中有「請主任代將此信轉呈院
        審議委員會諸位老師」、「此次外文系系評會決議對教師狄甘瑞不續聘，系
        評會五位教授反遭其．．．告到法院，我．．．十分難過」、「希望各位能
        體會外文系師生的切膚之痛」、「為什麼要保護這種人，為什麼任由我們的
        學子受欺負？」、「您們很清楚我所說的實事」、「難道希望自己的子女在
        求學生涯中遭遇這種教師嗎？請發揮作為老師的道德良心，不要再姑息因循
        下去了，拜託大家」等語，敦促教評會開革上訴人的意思毋庸庸置疑。現在
        被上訴人又辯稱「只是表示對老師們的支持，並沒有任何圖謀私利之心」
        （九０年九月十二日答辯狀第３頁），「校方並不認為這封信有任何作用」
        （九０年三月二日答辯狀第２頁），對照信函中強列的訴求文字，前後說詞
        不一，顯然只是圖卸責任。系爭信函訴求的目標與實際的結果均為達成上訴
        人被開革，成大校方之「難謂．．．有直接關連性」，實如同指鹿為馬。」
二、簡易庭法官之判決認為「上訴人於契約期限屆至後當然失其擔任教職之工作，．
    ．，並無當然續約之私法上之權利，因此．．．不得認為被上訴人所侵害者為上
    訴人之｛權利｝。此係誤解從事教育人員之工作特質，上訴人之工作權雖為每二
    年一聘之聘期制，但其工作權受到「教育人員任用條例」、「教師法」、「國立
    成功大學組織規程」、「國立成功大學教師聘任辦法」及「國立成功大學教師聘
    約」等相關國家、學校及契約之保障。除非上訴人有符合教師或成功大學教師聘
    任辦法相關之規定情節，才得由學校各級教師評審委員會，根據所違反法律程度
    之輕重，議決「解聘」、「停聘」或「不續聘」之懲處，否則成功大學必須續聘
    ，且應於聘約期滿前一個月送聘書。在無任何過失之情形下，教師評審委員會並
    無對聘約到期之教師有評審是否「續聘」之職權，此由「國立成功大學教師評審
    委員會設置辦法」之相關條文可證，以下是上訴人有關主張其教職工作為私法上
    之權利之理由：
    (１)上訴人之基本工作背景資料如下：（甲）上訴人為具有中華民國教育部副教
        授證書之合格教師；（乙）上訴人自七十七年八月一日起在中華國境內之成
        功大學任教職，其聘任係根據教師法及教育人員任用條例之規定每二年由學
        校發發聘書一次，一直到八八年七月三一日，學校根據校教評會審議之結果
        以著作抄襲等理由不續聘；（丙）此不續聘案業經上訴人向教育部中央申訴
        評議委員會提出再申訴，中央申評會於九十年一月八日以校方在決議的過程
        中有諸多不合法處將不續聘決議不予維持，唯成功大學校方仍未回復上訴人
        之工作權。
    (２)有關上訴人之工作權雖為每二年一聘之聘期制，但其工作權受到各相關法律
        及契約之保障，有當然續約之私法上權利，並非聘約期限屆至後即失去擔任
        教之工作，其法律根據為：（甲）教育人員任用條例第三十七條，「專科以
        上教師之聘期，．．．以後續聘每次均為二年」；（乙）教師法第十四條，
        「教師聘任後除有下列各款之一者外，不得解聘、停聘或不續聘．．．」（
        丙）國立成功大學組織規程第三十三條，「本大學教師之聘任採聘期制，聘
        期屆滿得予續聘．．．」；（丁）國立成功大學教師聘任辦法第七條，「教
        師聘任後除短期以契約明定其權利義務與聘期、．．．或有左列各之一者外
        ，不得解聘、停聘或不續聘．．．」；（戊）國立成功大學於八七年六月五
        日發給上訴人之聘書，聘書背面之教師聘約第一條，「依教育人員任用條例
        第三十七條規定，．．．續聘時，當於本約期滿前一個月另送聘書」。以上
        法律、校規及聘約顯示，上訴人之工作權非為短期以契約明定聘期者，而屬
        於聘期制，續聘期每次二年，除非上訴人有教師法第十四條或成功大學教師
        聘任辦法第七條之情節，成功大學必須續聘，且無不作為之權利，應於聘約
        期滿前一個月送聘書。
    (３)上訴人為外國籍，其續聘尚須依教育部訂定之「專科以上學校及學術研究機
        構聘僱外國教師與研究人員許可及管理辦法」辦理，該管理法第九條「期滿
        後如有續聘僱之需要者，．．．向本部申請展延聘僱許可」，至於有無續聘
        需要，依教育部八十九年三月三十日台八九人二字第八九０三六二八九號函
        之意旨「應由服務學校．．．依就業服務法第一條及第四十一條規定意旨議
        決之」。又由教育部中央申訴評議委員會九十年一月八日之評議，「外籍教
        師聘僱期滿有無續聘需要時，僅依就業服務法第一條及第四十一條規定議決
        之，完全無教師法第十四條第一項各款規定之適用，．．．顯然於法不合」
        。以上法律、辦法、中央申評會評議及聘約顯示，但其工作權仍受教師法等
        相關法律之保障，屬於聘期制，續聘期每次二年，除非上訴人有教師法第十
        四條或成功大學教師聘任辦法第七條之情節，或符合就業服務法第一條及第
        四十一條之條件，成功大學必須續聘，且應於聘約期滿前一個月送聘書。
    (４)致於學校對聘期已屆滿之現任教師，有無審議「續聘」（注意：非「不續聘
        」）與否之權利，此可由「國立成功大學教師評審委員會設置辦法」之條文
        求證，查該辦法第四條為「本會審議事項：一、專任教師之聘任、聘期、升
        等、解聘等事項。」而所謂「聘任」，係指「新聘教師之聘任」（國立成功
        大學教師聘任辦法第九條）及「新聘教授或副教授於初聘滿四年之半年前，
        應．．．審議是否續聘」（國立成功大學教師聘任辦法第五條）二種情況。
        因此教評會只有在現任教師有符合「不續聘」之情節時，才有審議是否「不
        續聘」的職權，從無對現任教師之「續聘」有審議的職權，過去亦從無此種
        前例。從實務觀點而言。學校有一千二百多位教師，若每二年需審議是否「
        續聘」，其工作量亦非教評會所能處理。另外如真要審議，則每位教師需有
        三分之二之同意票數始得續聘，對教師之權益亦有侵犯，且無任何法規有此
        規定。因此聘約屆滿後，在違反相關法律的情形下，上訴人的「續聘」為法
        定之權利。
    (５)由以上論證，若謂上訴人之教職工作，在其聘約期限屆至後，即失去教職之
        工作，不僅有違有違慣例（本國籍教師亦為聘期制，從未發生聘約期限屆至
        後，無任何法定原因，即失去教職工作之案件），亦違反教師法、教育人員
        任用條例等相關法律，原審法官之判決論據有違法之誤。
三、簡易庭法官之判決為上訴人為「陳述過往事實及其合理懷疑，尚難認為係｛背於
    善良風俗｝之侵害行為」，其裁量標準實有過寬之嫌。事實上系爭信函之內容充
    滿歪曲、不實、誹謗及煽動語句，被上訴人對其修課的老師用如此惡毒的語句指
    控，如果並非為全盤事實，當然是｛背於善良風俗｝。另外，被上訴人及其證人
    在簡易庭所謂之「證詞」全無物證相佐，且一再作偽證，其行為亦非良善，茲列
    舉如下：
    (１)以模糊的語句寫自己因婉拒邀約，致期末考只得六分，與期中考平均正好當
        掉，卻不明言學期成績實為五０分（該學期全班六十人，有三分之一學生不
        及格），使人誤為學期成績只有六分，連原審法官都被蒙蔽，莫論一般被該
        信所述情節所震驚、激忿的教評委員，因而認定上訴人評分不當，有違師德
        。事實上，被上訴人在該學期修上訴人兩門課，而另一門課高分及格，卻於
        信中刻意不提，甚至在簡易庭訊中被質問時，兩次作偽證答以「我不記得有
        修過上訴人的會話課」，以常理而言學生幾乎不可能忘記其所修課程之教師，
        特別是該年度又發生被上訴人所謂的「英國文學無理被當」之「切膚之痛」
        事件，且會話課是小班制，學生只有十人左右，與教師相處整整一年，且每
        節課均須面對面交談，而被上訴人先謂「均坐在教室最後排上課，不曾與原
        告再有任何交談」，繼而又稱「不記得修過會話課」，不及格的課記得鉅細
        靡遺，及格的課則忘得乾乾淨淨，實違反常理。原審法官不僅未對被上訴人
        不合常之證詞進行調查，以檢驗被上訴人是否說謊，在判決書中甚至亦遺漏
        記載此關係被上訴人信件內容及證詞是否真實的重要證據，審案態度實嫌草
        率。
    (２)外文系二年級之「高級英語會話」(一)及(二)，學生有自由選擇任課教師之權利
        ，有外文系八二級（與被上訴人同年級）學生之證詞及下學期有二位學生（
        學號000000000及000000000）自上訴人之班級轉出可證
        。被上訴人在八十九年十一月二八日之答辯書中既稱其為「受到欺負痛苦旳
        人」，又稱「第一學期被當之後，均坐在教室最後排上課，也不曾與上訴人再
        有任何交談」，何以在下學期仍繼續選修上訴人之會話課？甚且得更高分，
        此豈是「均坐在教室最後排上課，也不曾與上訴人再有任何交談所能得到的成
        績？顯示被上訴人不論在信中及庭上所稱之「拒絕邀約致英國文學不及格」
        並非事實。
    (３)被上訴人之信函中明確寫著「我只得六分，．．．其他兩位同學卻都拿了一
       百分，我覺得難以置信」，意指該二位學生之獲得一百分（此為被上訴人所
       設之另一文字陷阱，該二位學生之學期成績並非一百分），乃因與任課老師
       有特殊關係，並非其真正實力，以突顯上訴人為一要學生「陪他吃飯喝酒」
       ，並以「赴邀者滿分，婉拒者當掉」方式評分的惡劣老師。事實上，被上訴
       人明知謝玉玲及謝斐如為全班畢業名次之第一及第二名，本即為優秀之學生
       ，上訴人之評分相當公平合理。查「卻」字為一副詞，表示「相反及出乎意
       料」，被上訴人先在系爭信函中誣陷二位同學，更以此指控上訴人之評分悖
       理，有損師道；在九十年五月八日答辯書中卻謂「無意指稱她二人因赴約用
       餐獲得滿分」，出爾反爾，恐無人相信。且若真無意指稱她二人因赴約用餐
       獲得滿分，則應在八十八年的信中指明此事實，上訴人之清白不就獲得保全
       ？現在被質疑之後，見已無法自圓其說，始不得不粉飾信中的說法，純係狡
       辯而已。另外，成大寧可任由學生誣衊一位老師之名譽，從未顧及該老師之
       隱私權是否應予維護；現在反以「顧及他人隱私權」之藉口，不願提供此舉
       手之勞的學生成績資料，以協助該老師澄清真象，其說詞難以令人苟同，且
       益發令人懷疑成大遮掩真象之意圖。
   (４)被上訴人所寫的系爭信函中，尚有多處豪無證據之敘述，茲分述如下：
       「求助於當時的系主任世雍老師，任老師要求狄甘瑞交出試卷，付諸公評
         ，狄甘瑞卻表示他沒有留存試卷」之語。然而被上訴人及任世雍均提不出
         可證明被上訴人有向任世雍求助，及任世雍求上訴人交出試卷的書面證據
         。事實上，被上訴人在當年即已打電話向上訴人查問成績，且已了解其不
         及格乃因期末考答非所問之故；此事又於八三年十月十日之信中，再次說
         明，並請其拿回考卷，然被上訴人卻無回應。依規定教師僅須保存考卷三
         年，八十年發生的事件，為何到八十八年才告發，還責備上訴人提不出當
         初的考卷。其實考卷在八十年當年即可拿回，至遲在八十三年亦有機會查
         看考卷，被上訴人自己無由放權利，自須對信中所言負法律責任。法律之
         前人人平等，即使是弱女子亦無誹謗別人名譽的特權。
       「五年前，狄甘瑞一度面臨被開革，我的「事情」（即拒絕邀約致英國文
         學不及格」自然又被提出討論，當時狄甘瑞打電話到我家中，恐嚇我交出
         書面聲明，．．．他並且寫匿名信放進我信箱」之語。五年前，即民八十
         三年，上訴人遭當時系主任世雍開革的時間發生在３月，而所謂的「事情
         」及打電話（包括一九九年十月十日之信）發生在十月，二者前後相差七
         個月，被上訴人卻意混二事件發生的時間，誤導院教評委員二者月有因果
         關係，又在無任何證據之下指控上訴人寫匿名信。
       「孫述宇老師，也在返港前夕對年的錯誤決定向任世雍老師道歉」之語。
         被上訴人無書面證據，以間接敘述方式，即謂孫述宇老師如何如何，其技
         倆與信函中其它敘述如出一轍。
       被上訴人到目前仍在試圖蒙蔽不知情者，在其九十年九月十二日的答辯狀
         中寫著，「被上訴人當年期末考以六分被當掉。主科｛英國文學｝佔三個
         學分，因此得到六分和一百分，於計算畢業總成績時之比重即為十八分與
         三百分之差別」，試圖將其期末考成績含混充作學期成績。事實上畢業平
         均成績之計算，是以各科之學期成績乘以其學分數，再將和除以總學分數
         而得，與期末考分數完全無關，被上訴人該學期「英國文學」成績為五十
         分（八十九年十一月二十八日答辯狀第四頁），因此畢業平均成績是以五
         十分計算，不知「六分」的故事從何而來。
   (５)被上訴人所寫的答辯狀中，亦有豪無證據之多項指控，茲分述如下：
       在九十年五月八日的答辯狀中，謂「丙○○打電話給寫信給主任的同學凌
         清坤．．．及．．．證人劉繼仁等人，．．．若他們不收回聲明．．．」
         會被上訴人。首先這些人（劉繼仁僅作證）都曾寫信誹謗上訴人之師德及教學
         ，到底這些信是否真為他們所寫，校方有先行查的義務，而校方既未遵守
         程序規定查證，名譽遭損的上訴人當然有權自行查證以維護權益，請雷大
         打電話，也僅是查詢證實信是否確為這些學生所寫，從無威脅告他們之語
         ，被上訴人胡亂指控，必須拿出證據，否則即證實被上訴人自始即習於無
         的放矢。又凌清坤未留任何資訊，根本無法聯絡，亦被指為接到丙○○電
         話，證明被上訴人又在信口雌黃地說謊。
       在九十年九月十二日的答辯狀中，誣指「雷某告訴他（林吉祥），若不書
         面收回聲明，同樣會被上訴人」。被上訴人作此指控，不知有何具體證據。
   (６)被上訴人證人之證詞亦均無具體客觀物證，且有公然作偽證者，茲分述如下
       ：
       任世雍於八十九年十二月七日原審庭訊中，謂「被上訴人向我抱怨，我請上訴人
         將考卷拿出來，但沒有消息」。上訴人否認任世雍所述情事，並質疑任世
         雍證詞之可信度，要求其提出書面證據，任提不出，判決書反謂「上訴人不
         否認」，實已誤述實際訴訟之過程，且侵害上訴人之權益。
       任世雍在法庭上作偽證是在九十年一月十八日的原審庭訊中，當訴上訴人
         提出「在一九九六年就有通過升等，沒有理由說我是不好的老師」，以質
         疑若真有被上訴人所稱之「拒絕邀約即評分不及格」之「有損師道」事件
         ，何以在院升等審議中無人提及該事件（任世雍亦為委員之一），而順利
         通過升等，顯示被上訴人所謂之「事件」，根本即為虛構。當時任世雍立
         即作證謂「上訴人沒有通過系升等，院也沒通過」（九十年一月十八日筆
         錄第四頁），已證明為偽證。類此有文字紀錄可以查證之事，任世雍尚且
         公然作偽證；前述無書面紀錄無法查證之事，任世雍更可肆忌憚作證，其
         真實性如何實大可懷疑。
       被上訴人在原審中，提出許貴名、蔣淑芬、楊谷菁、劉繼仁等四位同班同
         學作證，除劉繼仁之證詞為手寫者外（但用語類似），其它三位（許貴名
         又手寫一些用語似之其它文字）之證詞均為同一格式之繕打文件，不同證
         人之證詞，而有完全（三份）相同之格式及類似語句，顯見這些證詞均出
         自於一人之手，其法律效力足可質疑。且被上訴人不提出事件直接關係人
         （即謝玉玲及謝斐如）的證詞，反由與事件無關的同學作「證」，這些證
         詞對其信件中所稱的「事情」，究竟有無證明效力，實堪懷疑。揆諸該學
         期「英國文學」有六十多位同學修課，約有三分之一的同學不及格，若謂
         一些學生因成績不佳而挾怨報復，亦有可能。因之除非先得知其該科成績
         ，此四位「證人」所言實須保留。
       被上訴人在原審中，又提出外文研究所畢業生林吉祥八十九年四月二十一
         日所寫，詆毀上訴人教學如何不良之信件，而該信根本為外文系上某教師
         唆的產物，此種「證據」提出於法庭，對法庭實為公然藐視之行為，足證
         系爭信函中所言及這些「證據」均疑點重重。
       被上訴人的意圖不論是自發或是受唆使，在實施過程中，事實上是受到校
         方少數罔顧法律、罔顧人權、罔顧公理的濫權瀆職人士之包庇，以為可一
         手遮天，輕易「解決」毫無奧援的外籍教師。被上訴人不可能得知院第二
         次申復會之開會日期（此日期連權益最攸關的上訴人都不通知，然而其寫
         信日期卻與開會日期僅相差一天，送信至系上與開會的時間更僅差小時，
         前後環環相扣，明顯是有特定人士安排；又如「不續聘」案在當時仍為不
         對外公開者，被上訴人無可能得知，亦無須、無權介入該「不續聘」案，
         此亦顯示有特定人士洩漏公務機密，並與被上訴人共謀，欲達成開除上訴
         人之目的，如同林吉祥的情況此人是誰？若真有此人，則除了開會時間外
         ，有無再寫出不利於上訴人的指控？否則即應對此時間上的「巧合」作出
         令人信服的解釋。
(四)綜上所論，簡易庭法官在審酌「信函是否為上訴人未受續聘之原因」、「被上訴
    人所侵害者是否為上訴人之權利」及「信函是否背於善良風俗」等攸關本侵權行
    為案之三關鍵要點時，有「推斷因果關係之邏輯不一致」、「對於八十八年六月
    九日院申復會反轉前次決議，未合理解釋原因」「未合理解釋何以一方面承認系
    爭信函對教評委員造成影響，另一方面又認為非不續聘原因之邏矛盾」、「對被
    上訴人及其證人任雍在上所作｛不記得修過會話課｝及｛未通過院升等｝之偽證
    ，忽略其代表人習於說謊之特性」、「誤述庭訊進行中上訴人否認證人任世雍｛
    要他拿出考卷｝之證詞」、「誤解教育人員之聘任制度及教師工作權之法律保障
    」、「系爭信函中充滿誇大虛構、避重就輕、憑誣衊、煽情蠱惑之詞句，實己
    違背善良風俗，卻以過寬標裁量」、「未探究信函中所述情節之真偽，且於判決
    文將｛期末考考試得六分｝誤寫為｛上訴人給予被上訴人｛英國文學｝六分之成
    績｝，顯見系爭信函書寫之動機及方式並非善意」、「系爭信函中指另二位赴邀
    學生期末考百分，證明上訴人評分不公有損師道，事實上該二位學生畢業時為全
    班之第一及第二名，上訴人之評分極為正常」、「被上訴人之證人均為不續案中
    ｛作品抄襲｝之檢舉人，與被上訴人有共同利益，因此有相互串證之可能，且已
    有作偽證之事實，惟雖經上訴人提出質疑，原審法官仍無任何要求物證補強證詞
    之裁定」等不盡周延以致啟人疑竇處從。從而真象並未釐清，正義尚待伸張，為
    此伏祈庭上再次深入鑒察，賜判如上訴之聲明。
三、證據：援用第一審所提證據。
乙、被上訴人方面：
一、聲明：求為判決：駁回上訴。
二、陳述：除與原判決記載相同者，茲引用之外，補稱：
(一)上訴人狄甘瑞（Richard de Canio）原係成功大學外文系副教授。被上訴人乙○
    ○就讀成功大學外文系（民國七十八年九月至八十二年六月）期間，於大二上學
    期修上訴人所開必修課「英國文學」時，期中考得到九十二分，期末考前一個星
    期，上訴人在下課後留下被上訴人及兩位同學謝玉玲與謝斐汝，表示要我們晚上
    陪他去當時的赤崁飯店吃飯，他要請我們喝酒。被上訴人是台南市人，當時才十
    九歲，家中管教甚嚴，根本無法赴約，而兩位同學來自北部，均能赴約。被上訴
    人遂請同學屆時向上訴人告假致歉。當時被上訴人返家後，心中頗覺忐忑不安，
    於是向家母提及此事。當時家母說：「就算是會零分，也不必去陪老師喝酒吃飯
    。」一個星期後舉行期末考，成績公佈之後，許多同學來電話關心，被上訴人才
    知道英國文學期末考只得到六分被當掉，謝玉玲與謝斐汝的成績則為一百分。（
    然而事實上，大約普天下的英文教師都認為英國文學拿一百分是不可能的事。）
    被上訴人又驚又急之下，立刻打電話向上訴人求證是否成績計算有誤，上訴人告
    知被上訴人：「沒錯，你就是得到六分。」被上訴人當時因氣憤而摔電話，並向
    當時外文系主任任世雍教授報告這件事。任教授當時要求上訴人將考卷送交系上
    付諸公評，詎料上訴人竟稱考卷已丟棄。當時的民情並無動輒訴諸媒體或民代之
    風氣，既然系上無法代為爭取，被上訴人雖滿腹委屈，也只能忍住難過的心情，
    於隔年重修由另一位教授格里分先生所開之同一門課，並以八十四分通過。
(二)上訴人於八十三年起迄今，數度因各種原因遭外文系提議不予續聘。八十三年十
    月十日，上訴人放了一封信在被上訴人的信箱裡，除了對當年事件之所有細節提
    出他單方面的辯白外，並向被上訴人表示，他聽到來自被上訴人對他不利的傳言
    ，要求被上訴人於五天之內，以書面否認曾發生前段所提事件。被上訴人收到信
    之後，曾請教朋友，決定不予回應。八十八年，被上訴人赫然聽到上訴人控告外
    文系五位教授毀謗，教授們為了經常要調課去出庭，任世雍老師胃痛的很厲害，
    柯克教授也很擔心若得到負面的訴訟結果，將會影響到他在台灣的工作，心急如
    焚。這才知道原來是上訴人的不續聘案，當時在系上被通過，上訴人不服結果，
    向台灣台南地方法院檢署對系評會五位教授提出毀謗告訴。眼見老師們因為執行
    行政工作而挨告，被上訴人很為老師們的遭遇抱屈，正好幾天後與碩士班老同學
    們在真鍋咖啡聚餐，被上訴人提及此事，同學們均很為系上老師抱不平，提到上
    訴人的授課情況，大家也都有一肚子的苦水。於是大家決定各自寫出修上訴人所
    開課程時的親身經歷送給系上，算是給被上訴人的老師們打氣加油。同學凌清坤
    服務於空軍，學妹張秋雲服務於外縣市學校，他們寫的信均以郵寄方式送達，林
    吉祥則於一段時間之後才傳真給系上，被上訴人因為服務於成大，就將寫有當年
    必修課英國文學被當的信直接送交系主任辦公室的林阿滿助教。不料上訴人之不
    續聘案，在成功大學系、院、校三級三審通過後，上訴人為了以「訴訟繫屬中」
    為名，遂其拖延搬出成功大學教職員宿舍的時間，以及向警政署入出境管理局繼
    續取得居留台灣之簽證，方便其繼續至教育部等機構與成功大學纏訟等目的，竟
    故意忽略他被成功大學不續聘的真正原因，遷怒學生循正當管道之陳情書信，以
    對學生提出告訴為手段，並於一審敗訴後再提上訴，利用法律訴訟耗時費日之特
    性，遂其目的。
(三)成功大學不續聘上訴人的原因與被上訴人所寫書信無關：
    (1)成功大學不續聘教師狄甘瑞的原因為：主要原因：外籍教師優先適用保護本國
      人工作機會之「就業服務法」，上訴人之開設之專業科目，皆因無法湊足開課
      學生人數（五人）而一再需上特別簽呈才准開設，且因其授課時數不足，造成
      不公，形成外文系極大的困擾，換成本國籍教師開課，則開課情形十分順利，
      因此外文系以不再需要其服務為由，決定不再續聘上訴人。附帶原因：在「就
      業服務法」之適法處置之外，也考量「教師法」之精神，由上訴人之下列行為
      ：抄襲他人著作四本並出版圖利上課時在學生面前中傷系上其他教師等，
      認定不再予以續聘。上訴人於八十八年三月二十九日，即被外文系系評會以全
      票通過不同意續聘：原因為：在本系開設課程非其學術專長。散播流言中
      傷系上同仁。四項作品系抄襲他人作品，違反著作權法，嚴重影響系譽。而
      被上訴人的書信是八十八年六月十八日才寫的。上訴人在系爭書信出現之前，
      已被系上通過不續聘，嗣後校內各級會議均未就不續聘之三項原因做任何增減
      或變更，上訴人辯稱因為系爭書信而失去工作，指責原審法官之判決「過分拘
      泥表面之見解」。事實上，法律條文或公文書所載，差一字不可。會議議決之
      事，自然以會議記錄所載為準，會議記錄毫無記載之事，卻硬要無中生有，則
      可能性何止千百？如此論調，相當沒有道理。上訴人應正視其不被續聘之真正
      原因，而非故意忽略真正原因，自己憑空之臆測猜想隱藏的可能原因，並以此
      臆測向法院濫提告訴。
    (2)上訴人質疑一審判決書中認為其「於契約期限屆至後當然失其擔任教職之工作
      ．．．並無當然續約之私法上之權利」，上訴人認為其應受到「教師法」、「
      教育人員任用條例」、「國立成功大學教師聘任辦法」、「成功大學組織章程
      」等法規辦法之保障。然而上述各項法規保障之對象為本國人，不及於外國教
      師，上訴人並未入籍中華民國，依據教育部與勞委會發布之「專科以上學校及
      學術研究機構聘雇外國教師與研究人員許可及管理辦法」，優先適用「就業服
      務法」。為符合任用外籍人士影響本國人就業機會之精神，於每次聘期屆滿後
      ，用人機構均需就每位外國老師之續聘與否加以審核，對全國所有外國籍教師
      都一樣，並無上訴人所言「當然續聘」之理。上訴人屢次舉彭作奎校長為例，
      宣稱罪不及不續聘，但這是成功大學對學術風氣的要求，上訴人不應「比爛」
      ，而應當問自己「抄襲」在歐美國家是何等大的學術汙點，不要看不起台灣人
      ，原審法官依職權審酌系爭書信是否如同上訴人所言構成侵權行為，並無義務
      審查成功大學不續聘上訴人是否違反。
    (3)上訴人質疑為何學生反應信被附送至學校會議中及寫信時機、動機等：在被上
      訴人、凌清坤、張秋雲、林吉祥等人寫給外文系的信件中，均係以個人觀點，
      陳述對上訴人之記憶及過去事實，諸如評分不公，上課情緒不穩、恣意批評同
      事、以言語冒犯佛教徒等。我等在學期間，多因尚在其權力從屬範圍內，為了
      避免麻煩，也無適當時機提出，八十八年寫信當時正是系上恩師們遭難之時，
      何以不能說出來！且有些信早幾日就寄到，有些甚至遲至幾個月後才寄出，根
      本不是為了某個開會日期，更何況我等寫信回系上時，確實不知道上訴人不續
      聘案的進度。學生對其教學之反應意見，從頭到尾都不曾作為其不被續聘的原
      因之一，不管任何一封信之內容，均不曾在任何校內會議中被提及或討論，此
      乃因為學生之教學反應跟上訴人被不續聘的原因（抄襲、無法開課、中傷同事
      等情事）相較，顯然不重要。也因此，這幾封信雖然由外文系附入資料，但並
      未列入會議討論，也未就這些信件內容進行調查，然而任何有行政經驗的人都
      知道，附卷一但附入卷宗，決不可能再抽出，即使無任何作用之文件亦同。幾
      封學生的書信並非「一再」被附送，而是成為附件後，不曾被抽換掉。學生之
      信件所言為事實，陳請管道亦屬正當。國立成功大學是南台灣最高學府，其人
      事任免有一定程序和規定，絕對不可能因為幾封學生書信而將一位教師不續聘
      ，也從無類似情形發生。因此，說系爭書信害上訴人失去工作，為「自始不能
      」。指責國立成功大學因為一封學生書信而不再續聘一位教師（因為上訴人只
      對所有寫信反應學生中的一位提出告訴），亦是對學校的一大侮辱。上訴人認
      為系爭書信的出現，是八十八年五月三日文學院教評會申復委員會先退回其不
      續聘案，後又全數通過其不續聘之原因。但證諸該次會議記錄，不續聘案被「
      退回」外文系之原因為：「抄襲他人作品」部份，外文系所提資料不夠客觀具
      體，於是才送回外文系補充論證。後經外文系就其抄襲部份補正後，即通過其
      不續聘案。此部份上訴人應該比任何人都清楚，申復會並非作出與第一次會議
      「完全不同」的決議，而是要外文系就抄襲部份提出更多證據以支持不續聘之
      決議，與學生之三封教學反應書信並無任何相關。系爭信件從來不曾於任何會
      議中被討論調查，其內容也不曾出現在任何會議紀錄之中，與上訴人之不被續
      聘並無關聯。如果人人都像上訴人一樣捕風捉影，質疑任何決議背後的可能動
      機，捏造公文書上所未記載之「事實」，隨意興訟，則真實愈發模糊，行政上
      及法律上的安定性亦不復存在。教育部在與成功大學法律顧問溝通瞭解後，已
      完成瞭解學校的立場，不會再干涉學校之人事裁量權。事實上，成功大學已於
      日前再次作成不續聘上訴人之決議。
    (4)上訴人質疑林吉祥書信內容與動機之正當性林吉祥所寫書信之日期為八十九年
      四月二十一日，與被上訴人及其他同學於八十八年六月間寫給系上之書信，時
      間相隔近一年。縱使均為反應上訴人之教學問題，實在難謂有何相關性。被上
      訴人必須嚴正指出，林吉祥是一個為人夫、為人父的成年人，為自己的行為負
      責。他寫信的時候，早已自成功大學畢業，並無受到任何教唆或礙於權力從屬
      關係，不得不寫之理。且其於寫信之後投考本系博士班研究所，並沒有被錄取
      ，這也顯示上訴人指稱林吉祥為系上開革上訴人之幫兇的說法，不攻自破。事
      實上，成功大學外文系教師學生之間相處和睦，許多外籍老師亦倍受同事同學
      的愛戴，沒有人會故意去找上訴人或任何人的麻煩。上訴人若站在系上的立場
      想一想，應該可以瞭解系上出了抄襲事件所受到的名譽影響與質疑，上訴人屢
      次無法順利開課造成排課及學生的不便，以及上訴人長期恣意攻擊同事、批改
      學生成績情緒化等所造成之種種棘手問題。外文系不希望繼續留他是不得不然
      ，上訴人應當自省己身行為之疏失，而非一逕指責怪罪他人。
    (5)上訴人對被上訴人提出告訴乃為其達成其他目的之手段。依常理而言，上訴人
      提出訴訟，當然是希望自己之主張能夠盡快得到伸張，斷無拖延訴訟程序之理
      ，除非訴訟本身並非其標的。一審程序進行期間，於八十九年十二月二十八日
      上午十時舉行之言詞辯論庭，一向與上訴人結伴到庭的訴訟代理人丙○○竟隻
      身前來，作勢打了數通電話後，向苦苦等候的法官及被上訴人宣稱上訴人「可
      能迷路了」，以致於無法開庭。卻於同時，上訴人被外文系之外籍同事撞見其
      於開庭時間在宿舍外頭閒逛。當時正值丙○○與上訴人密集前往教育部陳情之
      時，是否以「訴訟中」為名，較有利於其陳情之立場，不得而知。但上訴人確
      實先後對外文系老師們提出誹謗告訴，並對被上訴人提出侵權賠償告訴；且於
      其受到「不起訴」及「一審敗訴」之不利宣判後，仍一再提告到底。成功大學
      不發給上訴人聘書已有兩年多，上訴人卻可以「訴訟繫屬中」為由，向台南市
      警察局外事組申請繼續居留台灣境內。由此可見，提出並拖延訴訟程序，似乎
      為上訴人達成其他目的之手段，而非以訴訟本身之結果為目的。
(四) 被上訴人於八十八年六月十八日所寫系爭書信之內容皆為事實，絕無任何虛偽
     成份。被上訴人是成功大學外文系系友，也是博士班學生，學生向系上提出教
     學反應意見，反應管道應屬正當。因此，被上訴人之書信僅為對過去發生之事
     實提出合理的懷疑，並非以有悖於善良風俗的方法侵害上訴人的權益：
     (1)上訴人質疑為何被上訴人為何可以高分通過英語會話課，卻隻字不提：被上
       訴人質疑英國文學期末考僅得六分，是因為該科分數有評分不公之嫌。被上
       訴人沒有必要質疑自己為何英語會話課會及格。被上訴人現正攻讀外文博士
       ，已在外文系任教四年，曾擔任成功大學校長英文秘書兩年，擔任過許多國
       際會議主持人；於就讀大學期間，並代表成功大學參加全國大專英語演講比
       賽獲得優勝。因此，被上訴人在大部份學生均會及格的英語會話課得到及格
       的分數，並不奇怪，英國文學得到六分才令人不服。被上訴人求學過程，一
       直兢兢業業，認真努力，衡諸常理，斷不可能如上訴人所言，在重要的期末
       考試卷上滿紙胡言，文不對題。被上訴人不願意質疑同學們得到高分，我質
       疑的是自己得到低得離譜的分數。她二人確實赴約，亦確實得到滿分；被上
       訴人確實未赴約，亦確實得到六分，以上皆為事實。既是事實就不畏人言。
       謝玉玲與謝斐汝畢業名次為第一、第二，被上訴人則為第七，但我等成績表
       現原在伯仲之間。畢業成績是各學期各科分數之總平均，學期成績五十分當
       然肇因於期末考六分。而佔三個學分的英國文學乃是主科，對畢業成績當然
       有絕對的影響。謝玉玲與謝斐汝畢業後赴美國、英國深造，並遠嫁國外，無
       法取得聯繫。被上訴人以第七名之畢業成績申請國外大學本無大礙，但是主
       科不及格的分數，卻從此阻斷了被上訴人出國留學之路，這是事實。
     (2)上訴人之訴訟代理人丙○○與上訴人關係匪淺，涉入此案極深：丙○○先是
       打電話給寫信的同學們，以言詞擾亂證人。接著又以證人身份，於法庭陳述
       當年邀約之細節。但是邀約當時，丙○○並不在場，他亦無從揣測上訴人之
       邀約及評分心態，卻在法庭上一再以個人觀點與說詞，為上訴人之行為潤飾
       開脫。被上訴人對於其以說故事方式，援引慰安婦事件、莎翁名據、吃白糖
       、吃西瓜等莫名其妙方法，陳述恐怕連其委託人（即上訴人）也不知事件由
       來的作法，頗感不以為然。法庭之言詞辯論程序，儼然成為被上訴人與訴訟
       代理人之間的口水大戰。對於其不按牌理出牌的攻擊方法，被上訴人又不能
       不予防禦，結果就是亂成一片，徒然模糊了訴訟標的。
(五)上訴人在知道學生對成績有所質疑時，應該主動交出考卷，由系上公正人士審查
    ，而非堅稱學生於考卷亂寫，並在系主任要求其出示考卷時，因無法圓謊而丟棄
    考卷，使學生之成績永無平反之日。並於幾年後因面臨被解聘時，要求當年被當
    的學生出面否認當年事實，不能得逞，就以訴訟相纏，要求高額賠償。被上訴人
    拒絕邀約與低分被當是否相關，此純繫於上訴人之心態，原非被上訴人所能證明
    。上訴人當年同事史龍斌（Robert  Storey）於一審時曾提出證詞，就在被上訴
    人英國文學被當前一年（一九八九年），上訴人曾對史龍斌提及想找女學生在床
    上學中文，並提及可能因為私人情緒當掉學生（詳見Robert  Storey書面證詞）
    。上訴人考評成績之標準是否偏頗？為何先聲稱試卷已丟，幾年後又聲稱握有試
    卷？果真是如此，上訴人宣稱一直到五年前仍保留此一問題考卷，那麼何以未保
    留至現在？我國倫理一向尊師重道，若非萬不得已，師生對簿公堂，情何以堪。
    當年我的教育基本權受到莫名之剝奪，我現在成為老師之後，把過去的事實寫出
    來，無非是希望校方正視此一問題，希望學弟妹們的教育基本權不會繼續受到侵
    犯，並非為了個人私利。誠然，我基於對系上的期許和對學弟妹們的保護，把事
    實說出來。但是學校不需要，後來也證實並沒有將我和幾位同學的意見列入續聘
    上訴人與否的考量。我目前在母校進修，也指導學弟妹。我覺得對這些十九、二
    十歲，傻不拉嘰的學生而言，操著成績生殺大權的老師，每一句話都像聖旨。如
    果遇到操守不良、別有用心的師長，又無家人從旁支持，會發生什麼情況可想而
    知。我很幸運，有家人無盡的支持，跌倒了再站起來，但不是每一個女學生都像
    我那麼幸運。學習外文是為了得到一種技能，但態度要不卑不亢，不能因為語言
    上的弱勢，就對外國老師唯命是從，唯有尊重自己，才能得到別人的尊重。自從
    教書以來，我一直把這樣的觀念傳給學弟妹。事出必有因，上訴人不能在抄襲他
    人作品並出版賣錢、隨意中傷同僚、憑個人好惡隨意打學生成績、開的課學生都
    不敢修之後，還宣稱「遭到無名橫禍」。當年勤勤懇懇讀書的女學生，不明就理
    的主科被當，試卷又遭丟棄而毫無平反的希望，只能忍著眼淚重修該科，並為此
    一成績上的污點喪失了取得獎學金赴柏克萊大學深造的夢想，只能留在母校進修
    （因為系上師長了解當年遭受之不公，不會因為該科不及格而被剝奪所有的機會
    。）如今又為了說出事實而挨告。在長達一年多的訴訟過程中，不管是健康、學
    業、工作、人際關係各方面，均受到極大打擊。上訴人甚至三番兩次鬧到校長室
    去，且當面質疑校長為何聘用被上訴人擔任英文秘書，雖經校長嚴詞喝止，但為
    了不要因為此事給校長帶來更多困擾，被上訴人乾脆辭去英文秘書一職。被上訴
    人一年多來，個中辛酸艱苦實不足為外人道。但是即使時光倒流，一切能重頭來
    過，即使明明知道這條路走得會相當累、相當辛苦，我還是不會陪上訴人去吃飯
    喝酒，還是會為了老師們的遭遇抱不平，還是會說應該說的話，走應該走的路，
    這是義無反顧的事，是原則，也是堅持。基於上述說明，被上訴人之行為實未構
    成民法第一八四條所規定之侵權行為所需要件。以上伏請　貴院明鑒，賜判維持
    原審之判決。
三、證據：援用第一審所提證據。
丙、本院依聲請函查成功大學就上訴人不續聘之審查過程為何，期間有無上訴人以前
    導之學生即被上訴人乙○○提出有關上訴人教學不當之信函，及該信函與上訴人
    不續聘有無關連性。
    理      由
一、本件上訴人起訴主張：上訴人於民國七十七年八月一日起受聘至國立成功大學(
    以下簡稱成功大學）文學院外文系擔任教師一職，聘約至八十八年七月三十一日
    止屆滿，被上訴人為上訴人任教外文系期間之學生，被上訴人於八十八年六月八
    日書寫一封如附件所示內容惡意攻擊之不實信函（以下簡稱系爭信函），交付當
    時外文系系主任李慶雄轉交院審議委員會諸位老師 (以下簡稱文學院教師評議會
    ) ，對上訴人在教師評議會中做出不實的指控。被上訴人信件中具有極度破壞上
    訴人之教學名譽及形象之文字，該信件對教評委員之判斷有負面效應，最終雖未
    在公文書中記載，但未記載並無礙於事實的真象。又文學院第二次申復會於收到
    該信件後，會議紀錄顯示；申復會並未以公正的立場進行調查，無任何委員質疑
    信件內容，亦未宣示上訴人清白無辜，顯示其已認定該信件所敘述內容為真實，
    此亦足以證明該信件在不續聘案中發揮促成決定不續聘之效力。外文系及文學院
    為表示其作成不續聘的決定有合理依據，將系爭信函分別向上送至文學院及校教
    評會，提供委員討會不續聘案之參考，顯見外文系及文學院，自始即認為系爭信
    函，確能對上訴人之人品及師德產生負面效力。若系爭信函之內容不被採信，則
    外文系及文學院至少在上送時，應維護上訴人之名譽清白，或敘明系及院方對該
    件之質疑，豈有不置一詞即上送，一方面意圖使各教評委員相信該信件所述為實
    。造成上訴人遭成功大學不予續聘而失去工作，至今仍處失業狀態中，為此爰依
    民法第一百八十四條第一項侵權行為之法律關係，請求被上訴人賠償上訴人失業
    期間薪資之損失及精神慰撫金共新台幣（下同）三十萬元及自起訴狀繕本送達翌
    日起至清償日止，按年息百分之五計算之法定利息云云。
二、被上訴人則以：被上訴人於八十八年六月十八日所寫系爭信函之內容皆為事實，
    絕無任何虛偽成份。被上訴人是成功大學外文系系友，也是博士班學生，學生向
    系上提出教學反應意見，反應管道應屬正當，並非以有悖於善良風俗的方法侵害
    上訴人的權益。其所寄的信函內容均為真實，在教師評議會中並未提出討論。成
    功大學不續聘上訴人的原因為：主要原因：外籍教師優先適用保護本國人工作機
    會之「就業服務法」，上訴人之開設之專業科目，皆因無法湊足開課學生人數而
    一再需上特別簽呈才准開設，且因其授課時數不足，造成不公，形成外文系極大
    的困擾，換成本國籍教師開課，則開課情形十分順利，因此外文系以不再需要其
    服務為由，決定不再續聘上訴人。附帶原因：在「就業服務法」之適法處置之外
    ，也考量「教師法」之精神，由上訴人之下列行為：抄襲他人著作四本並出版圖
    利、上課時在學生面前中傷系上其他教師等，認定不再予以續聘。上訴人於八十
    八年三月二十九日，即被外文系系評會以全票通過不同意續聘：原因為：在本系
    開設課程非其學術專長、散播流言中傷系上同仁、四項作品系抄襲他人作品，違
    反著作權法，嚴重影響系譽。而被上訴人的書信是八十八年六月十八日才寫的。
    上訴人在系爭書信出現之前，已被系上通過不續聘，嗣後校內各級會議均未就不
    續聘之三項原因做任何增減或變更。成功大學不續聘上訴人的原因與被上訴人所
    寫書信無關等語，資為抗辯。
三、上訴人起訴主張：其於七十七年八月一日起受聘成功大學文學院外文系擔任教師
    ，聘約至八十八年七月三十一日止屆滿，成功大學不為續聘。而被上訴人為上訴
    人任教外文系期間之學生，被上訴人於八十八年六月八日書寫一封如附件所示內
    容信函，交付當時外文系系主任李慶雄轉交文學院教師評議會等語，為兩造所不
    爭執，自可認上訴人主張為真正。上訴人復主張：系爭信函內容不實，係有背於
    善良風俗之惡意攻擊，該不實的指控，侵害上訴人名譽，造成上訴人遭成功大學
    不予續聘而失去工作，爰依民法第一百八十四條第一項侵權行為之法律關係，請
    求被上訴人賠償三十萬元及法定利息云云。被上訴人則以右揭情詞置辯。則本件
    首應審酌被上訴人書寫之附件系爭信函與上訴人於八十八年七月三十一日聘約屆
    期，成功大學不為續聘有無因果關係即關連性，如有因果關係次審酌系爭信函所
    述，是否屬實，如係不實末審酌上訴人請求損害賠償金額有無理由，厥為兩造爭
    點。
四、經查：
    (一)本院依聲請函查成功大學就上訴人不續聘之審查過程為何，期間有無上訴人
        以前導之學生即被上訴人乙○○提出有關上訴人教學不當之信函，及該信函
        與上訴人不續聘有無關連性，經該校函復以：(1)外文系副教授狄甘瑞  ( 即
        上訴人) 係於七十七年八月一日來校任教，本次聘用期於八十八年七月三十
        一日屆滿，經外文系八十八年三月二十九日系教評會討論該系八十八年度專
        任外籍教師續聘事宜，針對外籍專任教師近三年來之相關表現進行討論，上
        訴人之續聘案作成決議：達到基本授課時數。授課配合度，經適度溝通後
        ，能配合本系授課需求。本校教評結果佳。須改進部分為：在本系開授課
        程非其專長。散播流言中傷系上同仁。四項作品係抄襲他人作品，違反著作
        權法，嚴重影響系譽。投票結果全票不同意續聘  (同意０票，不同意五票)
        。(2)上訴人於八十八年四月十七日收到外文系不予續聘之會議紀錄，依規定
        於八十八年四月二十三日向文學院教評會提出申訴。申訴意旨略以系教評會
        未邀請申訴人  (指上訴人)列席答辯，即草率決議，過程有重大瑕疵；上訴
        人授課時數、授課配合度及教學評鑑結果均與本系同仁相當，顯示有關續聘
        的積極條件方面並無可議之處；所稱既為須改進者，顯係系方必須有先告知
        之義務，再視當事人後續改進與否，方能定奪，事實則為上訴人從未被告知
        即遽下決議，最重要者此三項指控全無根據等等。(3)文學院於八十八年五月
        三日名開本學期第一次院教評會討論本案，外文系李主任、上訴人均列席說
        明。案經討論後決議依外文系教評會審議上訴人之紀錄第二項須改進部分中
        之抄襲他人作品部分，外文系所提供之資料仍不夠客觀具體，本案送回外文
        系補充論證後再議。(4)經外文系再提出相關資料，上訴人作品與其他作者相
        似雷同之對照資料；外文系魯漢傑老師給涂院長的信件及所提供其購買三本
        上訴人的著作、希區考克二個影集錄影帶；外文系三位畢業學生的信件 (含
        被上訴人如附件之系爭信函) 及專科以上學校及學術研究機構聘僱外國教師
        許可及管理辦法等。文學院於八十八年六月九日召開本學期第二次院教評申
        復委員會議，前述資料及相關法令提供各委員閱覽，並經外文系李主任列席
        報告，案經討論決議：本案經本小組一致決議，駁回上訴人之申復，維持外
        文系教評會決定，並送院教評會審議。(5)文學院於八十八年六月十四日召開
        院教評會，有關外文系不同意續聘上訴人案，經決議通過 (八票同意，一票
        棄權，獲出席委員三分之二以上同意) 。(6)有關教師即上訴人不續聘之相關
        法令依據：教師法第十四條  (同成功大學教師聘任辦法第七條)第六款：
        行為不檢有損師道，經有關單位查證屬實者及第八款：教學不力或不能勝任
        工作，有具體事實或違反聘約情節重大者。專科以上學校及學術研究機構
        聘僱外國教師與研究人員許可及管理辦法第四條：各校聘僱外國教師，以擔
        任外國語文或缺乏師資之科系教師為限。專科以上學校教師資格審定辦法
        第十二條：教師資格送審，其學、經歷證件、成就證明有偽造、變造、登記
        不實或著作、作品、技術報告有抄襲、剽竊等情事，經本部學審會常會審議
        確定後，五年內不受理其教師資格審定之申請。本部應通知學校，並由學校
        各級師評審委員會評議後，依本條例、教師法相關規定辦理。教育部八十
        七年十一月十三日台八七人二字第八七一二四七七八號函。上訴人不為續聘
        在成功大學八十八年六月二十五日八十七學年度第七資校教評會討論通，其
        中附有學生反應資料作為教學成績評量之參考，難該不續聘案通過之理由明
        列紀錄，教師教學部分並未指陳期，難謂學生反應意見與不聘任案之通過有
        直接關連性等語。有成功大學九十年六月十八日九０成大教字第０三二四四
        號函一份在卷可參。
    (二)又被上訴人書寫之系爭信函於系評會、院評會中未經討論或調查，亦為兩造
        所不爭。顯該信函未經查證，則系爭信函顯非成功大學決議不予續聘上訴人
        所為法令依據之教師法第十四條  (即成功大學教師聘任辦法第七條)第六款
        ：行為不檢有損師道，經有關單位「查證屬實」所指之事實。雖該信函於八
        十八年六月九日文學院召開該學期第二次院教評申復委員會議時，提供各委
        員閱覽，據此，上訴人主張學校不經查證就認定是事實，並未舉證以實其說
        ，此乃主觀臆測之詞，尚無可採。另上訴人主張：被上訴人提出之信函內容
        不被採信，外文系及文學院至少在上送時，應維護上訴人之名譽清白，或敘
        明系及院方對該件之質疑，不應不置一詞即上送，此乃成功大學對文書處理
        之方式或權責，亦與被上訴人無涉，不得逕認附表系爭信函所述事實，經為
        採用。
    (三)復上訴人不為成功大學續聘，始於外文系八十八年三月二十九日系教評會討
        論作成之決議，其原因係在系開授課程非其專長。散播流言中傷系上同仁。
        四項作品係抄襲他人作品，違反著作權法，嚴重影響系譽為理由，顯與被上
        訴人系爭信函所述之事實無涉。且被上訴人於八十八年六月八日書寫系爭信
        函交付系主任李慶雄轉交院審議委員會，亦為兩造所不爭。被上訴人書寫系
        爭信函係在上訴人不為外文系續聘決議之後，該信函顯與上訴人為成功大學
        外文系續聘與否，無何因果關係。
    (四)再上訴人對於成功大學不了續聘不服向教育部中央教師評議委員會再申訴，
        而將成功大學不續聘上訴人之決議暨學校教師申訴評議委員會原評議決定均
        不予維持，由學校依教育部中央教師評議委員會評議書之意旨，另為適法之
        處置。該意旨所示略以：學校教評會就上訴人不續聘案，採擇證據不足 (指
        散佈流言中傷他人，抄襲他人作品) ，認定程序有瑕疵，而學校教師申評會
        對其三級教評會所為決議之缺失不查，未依法一一加以釐清，給予適當指正
        ，並誤解、誤用法令而有違誤云云。有九十年一月八日教育部中央教師評議
        委員會再申訴評議書在卷可參。該評議書亦僅就成功大學原不為續聘上訴人
        理由中之散播流言中傷系上同仁及作品係抄襲他人暨適用法令部分為之指正
        ，並無敘及或參酌被上訴人之信函，亦可認被上訴人之信函與上訴人不為續
        聘無關連性。被上訴人所辯，成功大學不續聘上訴人的原因與被上訴人所寫
        書信無關，即非無據。
五、按因故意或過失，不法侵害他人之權利者，負損害賠償責任。故意以背於善良風
    俗之方法，加損害於他人者亦同。民法第一百八十四條第一項固定有明文。惟侵
    權行為所發生之損害賠償請求權，以有故意或過失，不法侵害他人之權利及故意
    以背於善良風俗之方法損害他人為其成立要件，若其行為並無故意、過失或背於
    善良風俗，或其行為與損害之間無相當因果關係者，均無令負侵權行為損害賠償
    責任之可言。所謂相當因果關係，係以行為人之行為所造成之客觀存在事實，為
    觀察之基礎，並就此客觀存在事實，依吾人智識經驗判斷，通常均有發生同樣損
    害結果之可能者，該行為人之行為與損害之間，方有因果關係。又按民訴訟訟法
    第二百七十七條規定條當事人主張有利於己之事實者，就其事實有舉證之責任。
    本件上訴以因被上訴人書寫之系爭信函之故，致遭功大學不為續聘，就此事實應
    先由上訴人負舉證之責，若上訴人先不能舉證，以證實自己主張之事實為真實，
    則被上訴人就其抗辯事實即令不能舉證，或其所舉證據尚有疵累，亦應駁回上訴
    人之請求。本件上訴人不為成功大學續聘與被上訴人系爭信函，無因果關係或關
    連性，已如前述，則上訴人之訴即應駁回。兩造其餘主張陳述及所提之證據，均
    毋庸再予審酌，附此敘明。
六、綜上所述，本件上訴人主張為不足採。從而，上訴人主張本於侵權行為之法律關
    係，請求被上訴人給付三十萬元及自起訴狀繕本送達翌日起至清償日止，按年息
    百分之五計算之法定利息，為無理由，不應准許。原審其中所持部分理由固與本
    判決不一，惟結果相同，其為上訴人敗訴之判決，並無不合。上訴意旨指摘原判
    決不當，求予廢棄改判，為無理由，應予駁回。
七、據上論結，本件上訴為無理由，依民事訴訟法第四百三十六條之一第三項、第四
    百四十九條第一項、第七十八條，判決如主文。
中　　　華　　　民　　　國　　九十一　　年　　　三　　　月　　二十一　日
                                    臺灣臺南地方法院民事第一庭
~B審判長法官
~B　　　法官
~B　　　法官
右正本證明與原本無異
不得上訴。
中　　　華　　　民　　　國　　九十一　　年　　　三　　　月　　二十一　日
~B　　　法院書記官　陳金堂
